【裁判字號】    98,台上,3123
【裁判日期】    980604
【裁判案由】    偽造文書
【裁判全文】
最高法院刑事判決            九十八年度台上字第三一二三號
上  訴  人  甲○○
上列上訴人因偽造文書案件，不服台灣高等法院中華民國九十五
年十月五日第二審判決（九十五年度上訴字第五七九號，起訴案
號：台灣台北地方法院檢察署九十一年度偵字第二二六四八號，
九十二年度偵緝字第一四四七號），提起上訴，本院判決如下：
    主  文
上訴駁回。
    理  由
按刑事訴訟法第三百七十七條規定，上訴於第三審法院，非以判
決違背法令為理由，不得為之。是提起第三審上訴，應以原判決
違背法令為理由，係屬法定要件。如果上訴理由書狀並未依據卷
內訴訟資料，具體指摘原判決不適用何種法則或如何適用不當，
或所指摘原判決違法情事，顯與法律規定得為第三審上訴理由之
違法情形不相適合時，均應認其上訴為違背法律上之程式，予以
駁回。本件上訴人甲○○上訴意旨略稱：(一)上訴人並無友祥旅行
社有限公司（下稱友祥旅行社）之信用卡訂購單，不可能以該旅
行社信用卡訂購單影印變造。而證人鄒秋桐證稱：不清楚友祥信
用卡訂購單有無交給立揚，劉威怡拿給我時上面就是友祥的名字
等語；證人劉威怡於原審民國九十五年六月二十二日審理時否認
有收到信用卡訂購單，並稱不認識上訴人；及至原審九十五年七
月十三日審理始坦承變造之友祥旅行社信用卡訂購單上授權碼係
由其填載。足見該信用卡訂購單係由劉威怡所變造，原判決認上
訴人有本件變造文書犯行，自有違背法令。(二)證據證明力，固屬
事實審法院自由判斷之職權，惟於同一案件內，若就同一證據之
證明力如何，為相互歧異之取捨，則其證據證明力自由判斷職權
之行使，即難謂為適法。本件依台灣台北地方法院九十二年度北
小字第六三八號判決認定，上訴人雖有將劉慧雀在立揚旅行社有
限公司（下稱立揚旅行社）刷卡之信用卡訂購單傳真予友祥旅行
社，但不能推論上訴人有盜刷該信用卡，並將劉慧雀所填寫之立
揚旅行社傳真訂購單變造為友祥旅行社之信用卡訂購單後，再傳
真友祥旅行社。原判決認係上訴人所為，所認事實與上開民事判
決完全相異，亦有違法。(三)依刑事訴訟法第二百八十八條第三項
、第三百六十四條之規定，除簡式審判程序外，審判長就被告被
訴事實為訊問者，應於調查證據程序之最後行之，旨在使被告有
辯明犯罪嫌疑之機會，及陳述有利於己之事實，屬被告行使防禦
權最重要之一環。本件原審於九十五年九月二十一日審理時，審
判長就上訴人被訴事實先為訊問，接著進行證據調查後，即命當
事人就事實及法律為辯論，逕行宣示辯論終結，遽為判決，所踐
行之訴訟程序有違背法令云云。
惟查原判決依憑上訴人部分不利於己之自白、證人林蓮招、包國
材、莊曉菁、劉慧雀、童朝豊、林秀琴、陳金鈔、陳黃秀鳳、馮
森江、羅乾滿、張松烈、曾素馨、乙○○於第一審之證詞、鄒秋
桐於另案（台灣台北地方法院九十二年度北小字第六三八號）、
第一審、原審之證詞、劉威怡於原審之證詞、勞工保險局九十四
年四月十八日保承資字第０九四一０二六三九九０號書函所附之
勞工保險被保險人投保資料表、新華旅行社股份有限公司（下稱
新華旅行社）信用卡訂購單及立揚旅行社收據、劉慧雀等人在香
港酒店住宿簽帳紀錄、旅客搭機證明書、劉慧雀名義之友祥旅行
社信用卡訂購單及玉山商業銀行股份有限公司（下稱玉山銀行）
信用卡部九十二年二月十九日玉卡字第０三０二一００八號函附
之劉慧雀信用卡消費明細表、國外旅遊定型化契約書及童朝豊之
新華旅行社信用卡訂購單、房間分配表、帕格假期行程住宿一覽
表、支票二紙、法務部票據信用資訊連結作業查詢明細表等證據
，資以認定上訴人有原判決事實欄所記載之犯罪事實。因而撤銷
第一審依刑法修正前牽連犯之規定，從一重論處上訴人行使偽造
私文書，足以生損害於他人罪刑（處有期徒刑六月）之判決，駁
回上訴人此部分在第二審之上訴，已詳述其所依憑之證據及認定
之理由。對於上訴人否認有本件犯行，辯稱：劉慧雀等人前往香
港旅遊之團費新台幣（下同）七萬餘元，其已支付其中四萬元予
友祥旅行社。而尾款部分，其向友祥旅行社劉小姐表示，因客人
尚未支付，尚須與公司處理；劉小姐要求出具證明，其遂告以會
先向會計借用客戶前往巴里島之刷卡單；劉小姐要求先傳真該刷
卡單作為保證，其乃將劉慧雀之新華旅行社信用卡訂購單傳真劉
小姐充作證明。劉慧雀之友祥旅行社信用卡訂購單係友祥旅行社
自行變造，絕非其所為云云。經綜合調查證據之結果，認係卸責
之詞，不足採信，分別在判決內詳予指駁，並說明其證據取捨及
判斷之理由。又起訴事實雖未敘及上訴人將劉慧雀之新華旅行社
信用卡訂購單影本上印製之抬頭新華旅行社等相關文字，另以友
祥旅行社信用卡訂購單上印製之抬頭友祥旅行社等文字覆蓋之，
並將該紙訂購單影本上原填載之特約商店授權碼及蓋用之立揚旅
行社專用章印文加以塗銷，而變造該訂購單之私文書，足以生損
害於劉慧雀、友祥旅行社及玉山銀行之犯行，然此部分事實與本
件起訴經論罪部分，係牽連犯之裁判上一罪關係，為起訴效力之
所及，法院自得併予審究，亦在判決理由內加以說明。原判決所
為論述，核與卷證資料相符，從形式上觀察，並無違背法令之情
形。查(一)認事採證、證據之取捨及證據證明力之判斷，俱屬事實
審法院之職權，苟無違背證據法則，自不能指為違法。本件原審
綜合上訴人部分不利於己之自白及證人林蓮招、包國材、莊曉菁
、劉慧雀、鄒秋桐、劉威怡不利於上訴人之證詞，斟酌其他證據
，認定上訴人有本件罪行；對於上訴人辯解，認不足採；已分別
在判決內詳述其認事採證、證據取捨及判斷之理由，核與證據法
則並無違背，為其職權之適法行使，依上開說明，自不能指為違
法。上訴意旨(一)置原判決已說明之事項或屬原審採證認事職權之
適法行使，任意指摘，自非適法之上訴第三審理由。(二)同一案件
內，若就同一證據之證明力如何，為相互歧異之取捨，則其證據
證明力自由判斷職權之行使，固非適法。然刑事法院為發現真實
，得依職權調查證據，但如於公平正義之維護或對被告之利益有
重大關係事項，則應依職權調查之，故審理事實之刑事法院，應
本於其調查證據所得，獨立認定事實，不受民事判決之拘束。上
開民事判決固認定友祥旅行社持本件變造之信用卡訂購單向玉山
銀行請款八萬三千二百元，上訴人對玉山銀行不負侵權行為之賠
償責任，但原審本於其調查所得，認定上訴人確有本件犯行，於
法並無不合。上訴意旨(二)執以指摘原判決違法，尚非適法之上訴
第三審理由。(三)本件原審審理時，審判長先告知上訴人所犯罪名
，及為權利告知，再就各項證據進行調查程序完畢後，始訊問上
訴人被訴之犯罪事實（見原審卷第一四四至一四九頁），於法無
違，亦無上訴意旨(三)所指之訴訟程序違背法令。上訴意旨所指各
節，或為單純事實之爭執；或於原判決之主旨不生影響之事項任
意指摘；或原審已加審酌、論斷，屬原審得本於職權裁量之事項
，已於判決內詳述其認事採證及證據取捨、判斷之理由，為其職
權之適法行使，核與法律規定得為第三審上訴理由之違法情形均
不相適合，應認其上訴違背法律上之程式，予以駁回。又上訴人
牽連所犯刑法第三百三十九條第二項之詐欺得利罪部分，屬不得
上訴第三審之案件，上訴人對此部分一併提起上訴，自非法之所
許，應予駁回，併予指明。
據上論結，應依刑事訴訟法第三百九十五條前段，判決如主文。
中    華    民    國  九十八  年    六    月    四    日
                      最高法院刑事第十二庭
                          審判長法官  黃  一  鑫
                                法官  張  春  福
                                法官  林  勤  純
                                法官  李  錦  樑
                                法官  陳  國  文
      本件正本證明與原本無異
                                      書  記  官
中    華    民    國  九十八  年    六    月    十    日
                                                      Ｅ


司法院資訊處製作；財團法人民間司法改革基金會備份。
